【裁判字號】    90,台上,4853
【裁判日期】    900808
【裁判案由】    偽造文書
【裁判全文】
最高法院刑事判決                                九十年度台上字第四八五三號
    上  訴  人  甲○○
右上訴人因偽造文書案件，不服台灣高等法院台中分院中華民國八十八年六月二日第
二審判決（八十八年度上訴字第六八一號，起訴案號：台灣南投地方法院檢察署八十
六年度偵字第六○九二號），提起上訴，本院判決如左：
    主  文
原判決關於甲○○部分撤銷，發回台灣高等法院台中分院。
    理  由
本件原判決引用第一審判決書記載之事實，認定上訴人甲○○與陳春嬌（經原審判決
確定）係夫妻，二人召集民間互助會，以會養會致週轉失靈，竟先於互助會簿內虛列
會員，未經同意以原判決附表所示之人名義與會，再共同基於意圖為自己不法所有及
偽造文書之概括犯意聯絡，連續於同附表所示時間，在南投縣國姓鄉○○路○段一一
五之六號其住處，冒用上開虛列會員名義，偽造其署押並填寫利息，偽造標單之私文
書，持向到場會員行使，以標得會款，致其他未得標會員（活會）陷於錯誤，如數交
付，詐得同附表所示金額，足生損害於被冒標人（即虛列會員）等情。因而維持第一
審依牽連犯論處上訴人共同連續行使偽造私文書，足以生損害於他人罪刑之判決，駁
回其在第二審之上訴，固非無見。
惟查：(一)上訴人於原審否認與其妻陳春嬌共同招會冒標會款，原判決認上訴人與陳春
嬌以會養會，虛列會員並偽造其標單冒標，二人有犯意聯絡及行為分擔，均為共同正
犯，但上訴人究如何與陳春嬌分擔實施犯罪行為，原判決並未詳為認定記載，且檢察
官僅起訴上訴人犯詐欺罪，原審認上訴人夫妻曾偽造會員署押並填寫利息，以偽造標
單（準私文書）冒標，牽連犯行使偽造私文書罪而併予審理，從一重論以行使偽造私
文書罪，然有無偽造標單及標單上如何記載，攸關該罪之成立及法律之適用，自應敘
述其憑以認定之依據，始為適法，原判決並未說明其認定上訴人夫妻偽造標單 (準私
文書) 所憑之證據，有理由不備之違誤。(二)證人江建明、張文星、楊朝和、劉勝雄於
檢察官偵查中一致證稱是陳春嬌主持標會及收會錢，上訴人沒有向彼等收取會款（見
六○九二號偵查卷影本第五一、五二頁），證人張丁郎於第一審調查時證稱上訴人沒
收會款，也沒主持開標等語（見一審卷第一四四、一四五頁），原判決對前開有利於
上訴人之證據，並未說明不予採納之理由，亦於法有違。(三)訊問被告應先告知犯罪嫌
疑及所犯所有罪名，刑事訴訟法第九十五條第一款規定甚明。原審維持第一審論處上
訴人行使偽造私文書罪刑之判決，但原審並未於審判期日前告知上訴人該項罪名，而
僅告知起訴書所載之詐欺罪名（見原審卷第三四、四七、六一頁），其所踐行之訴訟
程序，併有可議。上訴意旨執以指摘，非無理由，應認原判決有發回更審之原因。又
原判決引用第一審判決理由第四項就起訴書所列戴漢河等人不另為無罪諭知部分，基
於審判不可分原則，應併予發回。
據上論結，應依刑事訴訟法第三百九十七條、第四百零一條，判決如主文。
中      華      民      國     九十     年      八      月      八      日
                              最高法院刑事第八庭
                                  審判長法官  張  信  雄
                                        法官  賴  忠  星
                                        法官  張  清  埤
                                        法官  蕭  仰  歸
                                        法官  蕭  權  閔
      右正本證明與原本無異
                                              書  記  官
中      華      民      國     九十     年      八      月     十五     日


司法院資訊處製作；財團法人民間司法改革基金會備份。
